【裁判字號】    97,台上,4600
【裁判日期】    970918
【裁判案由】    業務侵占
【裁判全文】
最高法院刑事判決            九十七年度台上字第四六００號
上  訴  人  甲○○
                    2段527巷9號
選任辯護人  何邦超律師
上列上訴人因業務侵占案件，不服台灣高等法院台中分院中華民
國九十七年五月十五日第二審更審判決（九十五年度上更(二)字第
三六四號，起訴案號：台灣苗栗地方法院檢察署八十七年度偵字
第二七一九、三三一七號），提起上訴，本院判決如下：
    主  文
原判決撤銷，發回台灣高等法院台中分院。
    理  由
本件原判決認定上訴人甲○○自民國八十三年四月三十日起任職
於址設苗栗縣頭份鎮蘆竹里十六鄰三００號之汎敏有限公司（下
稱汎敏公司），負責會計、出納業務，為從事會計、出納業務及
經辦會計之人；竟利用任職兼理會計、出納業務之機會，基於意
圖為自己不法所有之概括犯意，自八十四年二月二十日起至八十
七年二月上旬某日止，多次以下列方式，先後將其業務上所經手
持有之公司款項據為己有：(一)、虛開支票實扣款項：虛構支付廠
商款項開立支票，在電腦上作帳，惟實際並未開出支票，亦未將
應付支票款存入甲存帳戶中，而將款項自其他活儲或現金帳戶中
扣除或提領侵占入己，共侵占金額新台幣（下同）二三、八二三
、五四八元。(二)、支出款項以少報多：因汎敏公司與「元好藝術
陶瓷股份有限公司」（下稱元好公司）共用辦公地點，所需費用
由二家公司分擔，乃利用請款支付之機會，請領較多款項，將多
餘款項侵占入己；或將開予廠商之支票以少報多而侵占差額，共
侵占四、四七七、九八一元。(三)、以侵占廠商貨款、虛列銷貨折
讓等方式，挪用侵占四、八四六、二一九元。(四)、將汎敏公司暫
存在上訴人戶頭之美金款項（折合新台幣約八百萬元）挪為己用
、直接侵占入已。上訴人以上開各種方式，連續將汎敏公司所有
資金予以侵占入己多次，金額達四一、一四七、七四八元。嗣於
八十七年二月間為汎敏公司負責人黃欽炎發覺有異，經查帳後始
悉上情等情。因而撤銷第一審關於上訴人部分之判決，改判依修
正前刑法牽連犯、連續犯規定，從一重論處上訴人連續意圖為自
己不法之所有，而侵占對於業務上所持有之物罪刑，固非無見。
惟查：(一)、有罪判決書所記載之犯罪事實，為論罪科刑適用法律
之基礎，故構成犯罪之事實，必須詳加認定明確記載，始足為適
用法令之依據。原判決認上訴人除犯業務侵占罪外，另牽連涉犯
商業會計法第七十一條第一款之罪；而商業會計法第七十一條第
一款，係規定商業負責人、主辦及經辦會計人員或依法受託代他
人處理會計事務之人員，以明知不實之事項而填製會計憑證或記
入帳冊，為其犯罪之構成要件。原判決理由欄三、(三)關於上訴人
侵占手法之認定部分，雖說明上訴人確有「多作帳亦多開支票，
且票據兌現係存入上訴人私人帳戶」、「多編或重複列帳，以製
造較高額之應付票據」及「多作帳同時虛開立票據」等違反商業
會計法之行為等由。然原判決事實欄並未記載有上開違反商業會
計法之犯罪事實，致理由說明失其事實依據，已有未合。又上述
理由欄所指違反商業會計法之犯罪行為，究竟與事實欄四項侵占
方式中何項方式有方法結果之牽連關係，原判決亦未予審認說明
，亦有可議。(二)、事實審法院應於審判期日就被告否認犯罪，所
為有利之辯解事項與證據，予以調查，而於有罪判決理由內詳加
論列，否則率行判決，即有理由不備之違法。上訴人於原審及原
審法院更(一)審審理中均具狀辯稱：八十四年六月二十一日轉帳傳
票上會計科目所載支出之「交際費（贊助惠台旅行社摸彩）」為
三萬元，而簽收人僅簽收二萬元，有一萬元之差額，然此係因惠
台於八十四年六月二十七日退回一萬元，上訴人亦據實登載於總
分類、日記帳，上訴人確未侵占此一萬元，財團法人台灣經濟發
展研究院九十二年八月十五日之「損害賠償理算侵占金額認定說
明書」，認此侵占之一萬元，不予扣除，為不當，並提出帳簿影
本為證（見更(一)字卷(一)第一七三、一八０頁，更(二)字卷第一四七
、一四八頁）。此有利上訴人之辯解事項，是否屬實可採，原判
決未予說明，而恝置不論，自有判決不備理由之違法。(三)、刑事
訴訟法第一百五十九條第一項規定：被告以外之人於審判外之言
詞或書面陳述，除法律有規定者外，不得作為證據。本件告訴人
黃欽炎、證人張淑雲在法務部調查局苗栗縣調查站之供述，係屬
被告以外之人於審判外之言詞陳述，原判決理由欄三、(二)、1.引
用二人之該陳述，為認定上訴人犯罪證據之一，惟該審判外之言
詞陳述，何以有證據能力，原判決未予說明，亦有未當。上訴意
旨指摘原判決違法，尚非全無理由，應認仍有發回更審之原因。
又原判決雖以業務侵占罪論處罪刑，為不得上訴本院之案件，然
此部分與所得上訴本院之商業會計法第七十一條第一款之罪，屬
裁判上一罪，自得上訴於本院，附此敘明。
據上論結，應依刑事訴訟法第三百九十七條、第四百零一條，判
決如主文。
中    華    民    國  九十七  年    九    月   十八   日
                      最高法院刑事第五庭
                          審判長法官  陳  正  庸
                                法官  賴  忠  星
                                法官  林  秀  夫
                                法官  宋      祺
                                法官  陳  祐  治
      本件正本證明與原本無異
                                      書  記  官
中    華    民    國  九十七  年    九    月  二十四  日
                                                      Ｑ


司法院資訊處製作；財團法人民間司法改革基金會備份。
